臺灣高等法院刑事判決　　　　　　　　96年度上易字第1580號
上　訴　人
即　被　告　乙○○
　　　　　　丙○○
　　　　　　甲○○
共　　　同
選任辯護人　林契名律師
　　　　　　周彥憑律師
上列上訴人因妨害自由案件，不服臺灣宜蘭地方法院96年度易字
第187號，中華民國96年6月7日第一審判決（起訴案號：臺灣宜
蘭地方法院檢察署95年度偵字第3861號），提起上訴，本院判決
如下：
    主  文
原判決撤銷。
乙○○、丙○○、甲○○共同以加害生命、身體之事恐嚇他人致
生危害於安全，各處有期徒刑伍月，如易科罰金，均以銀元參佰
元即新臺幣玖佰元折算壹日；各減為有期徒刑貳月又拾伍日，如
易科罰金，均以銀元參佰元即新臺幣玖佰元折算壹日。
    事  實
一、乙○○為藍素香（業經檢察官為不起訴處分確定）之配偶，
    丙○○、甲○○兩兄弟則為乙○○、藍素香之友人。藍素香
    前因眼疾至宜蘭縣宜蘭市○○路○段113號1樓「丁○○眼科
    診所」（下稱丁○○診所）由丁○○看診時，產生醫療糾紛
    ，乙○○心生不滿，於民國95年5月間某日，至丁○○之臺
    北市住處拍攝照片數張，沖洗後攜往丙○○位於宜蘭縣礁溪
    鄉○○村○○路38之1號住處，二人竟共同基於恐嚇之犯意
    聯絡，推由丙○○出面持前述照片恐嚇丁○○。丙○○取得
    上開照片後，即於同年6月14日（起訴書誤載為16日）上午
    11時許，與有恐嚇犯意聯絡之甲○○及姓名、年籍不詳、綽
    號「阿德」之成年男子，至上開丁○○診所診療室內，先將
    就診之病患及在場護士朱婉君趕出診療室，繼而由丙○○以
    ：「受託於頭城藍小姐，限三日內出面解決事情，否則他們
    知道你及家人住那裡」等加害生命、身體安全之言語恐嚇丁○○，並將前述乙○○所拍攝之丁○○住處照片予丁○○觀
    看，使丁○○心生畏懼，致生危害於安全。
二、案經丁○○訴由臺灣宜蘭地方法院檢察署檢察官偵查起訴。
    理  由
一、訊據上訴人即被告丙○○、甲○○固坦承有於前揭時、地前
    往丁○○診所，要告訴人丁○○解決與藍素香間之糾紛，然
    與上訴人即被告乙○○均矢口否認有何檢察官指訴之恐嚇犯
    行，被告甲○○辯稱：並未恐嚇丁○○，只是同情同學藍素
    香之情況，才與胞兄丙○○前往看看發生何事云云；被告丙○○辯稱：因見藍香被告訴人醫得眼睛失明，才好心去找告
    訴人理論，本案是因藍素香的醫療糾紛造成之誤會，我並未
    恐嚇告訴人，也沒有趕護士小姐出去，只是花1分鐘和告訴
    人溝通藍素香眼瞎之事，要求處理，拿出照片只是告知知悉
    告訴人住家，他跑不掉，並沒有說要對他如何，和乙○○之
    間沒有犯意聯絡云云；被告乙○○辯稱：案發當天並未至丁○○診所，亦未叫丙○○、甲○○去恐嚇告訴人，對於他們
    去診所之事均不知情，相片只是在與丙○○、甲○○閒聊時
    拿給他們看一下而已云云。
二、經查：
  (一)告訴人丁○○於警詢及偵查中證稱：被告丙○○、甲○○及
    一名不明人士於95年6月16日（實際應為14日）11時11分許
    ，闖入診療室，先將看診的患者及護士趕出去，然後關門向
    我表示受託於頭城藍小姐，限我3日內出面解決事情，否則
    他們知道我跟我家人住那裡，隨即拿出一疊照片，有我家門
    口跟車庫等語（見宜蘭縣警察局宜蘭分局刑事偵查卷宗《下
    稱警卷》第2頁、5頁反面、第7頁反面、偵查卷第20頁）；
    核與證人即丁○○診所之護士朱婉君於偵查中證稱：當時我
    與告訴人在看診室，正幫另一病患陳淑鑾看病，突有3人跑
    進看診室，被告丙○○手持一疊厚厚的資料，請我與病患出
    去，稱有事要與蔡醫生私底下談談，並強行將患者拉起來，
    命其出去，將我逼至門外，嗣關起門來，只聽見裡面很大聲
    等情相符（見偵查卷第31頁）。足證被告丙○○、甲○○及
    綽號「阿德」之成年男子，確有命證人朱婉君及病患出診療
    室之事實，而如被告丙○○、甲○○及「阿德」係要與告訴
    人平和溝通，自無需令朱婉君及病患出去，更無需提出告訴
    人之臺北市住處照片給告訴人觀覽，是告訴人指訴遭被告丙○○等恐嚇，應為真實。
  (二)被告乙○○雖辯稱：我找告訴人理論，但告訴人置之不理，
    恰巧我丈母娘與被告丙○○、甲○○為鄰居，被告丙○○、
    甲○○問我這件事，也剛好照片沖洗回來，才於閒聊時將照
    片交給被告丙○○看，後來離開時，忘記取回，又因我上班
    地點在礁溪，過了4、5日後才記得此事云云（見原審卷第31
    頁、本院卷第25頁）。惟被告乙○○既從宜蘭住處，遠赴臺
    北市拍攝告訴人之住處拍照，足證上開照片對其甚為重要。
    而依被告丙○○所稱：因為我不知道丁○○地址，所以才拿
    照片，且被告乙○○應該有看到我不經意把照片收起來放在
    口袋內之事，我有跟被告乙○○說要去溝通一下等情（見原
    審卷第32頁）。則足證被告乙○○有看見被告丙○○將照片
    放入口袋，且被告丙○○留下照片之理由，亦與被告乙○○
    所述忘記取回相左。另參酌被告乙○○自承上班地點在礁溪
    鄉，而被告丙○○之住所亦在礁溪鄉，則從被告乙○○住處
    或礁溪鄉工作地點至被告丙○○住處，均比被告乙○○至丁○○之臺北市住處近許多，如果被告乙○○於4、5日後才想
    起照片放在被告丙○○處而忘記取回，則自可於上班前或下
    班後順道、甚至於假日或休假時前往被告丙○○處取回照片
    ，惟被告乙○○竟未取回，足證被告乙○○於所陳忘記取回
    照片云云，應係事後飾詞，不足採信，是其故意交予被告丙○○，至為明灼。
  (三)被告乙○○又辯稱：因怕告訴人為了醫療糾紛逃跑，故拍攝
    告訴人臺北市的住家照片，而告訴人地址，係由告訴人診所
    外散落於地上、記載告訴人妻子林秀儒住址之廣告信函上得
    知云云（見警卷第32頁反面、原審卷第17頁）。然其既已知
    告訴人之臺北住處地址，即毋需再拍攝照片，且縱如其所陳
    ，告訴人果因醫療糾紛逃跑，衡情亦不會住居在原址讓人容
    易尋得，是被告乙○○所辯違背常理，足證其係將照片交付
    被告丙○○，目的即要被告丙○○代其出面前往丁○○診所
    交涉。又被告辯護人為被告乙○○辯稱：被告乙○○之所以
    交付照片給丙○○，係因丙○○詢問告訴人之地址云云（見
    本院卷第45頁反面）。惟被告乙○○若僅因擔心被告丙○○
    不知告訴人地址，只需將告訴人地址告知被告丙○○即可，
    惟竟將所拍攝之照片交予被告丙○○，足證其交付照片之目
    的，係要被告丙○○持之恐嚇告訴人，是被告乙○○雖未於
    95年6月14日日前往丁○○診所，惟其就恐嚇犯行，應與被
    告丙○○有犯意之聯絡與行為之分擔。
  (四)被告丙○○復供稱：因我不知道告訴人在何處，長什麼樣子
    ，所以才拿照片，以後去現場可以拿出來云云（見警卷第26
    頁反面、原審卷第32頁）。但如前所述，被告丙○○欲知告
    訴人地址，只需將向被告乙○○或藍素香詢問記下即可，而
    不需留下照片，是其所辯，已有可疑。又果如被告丙○○所
    稱係為核對告訴人診所地址，才留下照片，則衡情被告丙○○在當日到丁○○診所前，或將到之時，應會取出照片比對
    是否已經到達丁○○診所，而不會仍未查看照片，然其於原
    審卻辯稱：直至當日拿出照片時，還不確定照片所拍攝的是
    診所還是住家之照片云云（見本院卷第32頁），是其所辯顯
    為不實。而被告丙○○於上開時間，如僅要與告訴人交涉藍
    素香醫療糾紛之事，當無需將被告乙○○所拍攝之照片攜帶
    至丁○○診所，更無需交給告訴人觀覽，則其竟交給告訴人
    觀覽，益證其攜帶照片，係要以照片恐嚇告訴人。
  (五)被告甲○○供稱其基於與藍素香同學情誼，才陪同胞兄丙○○至丁○○診所詢問，「阿德」為其同行之友人，年約40餘
    歲，其聽聞此事，也表示要去看看云云（見警卷第29頁反面
    至30頁、原審卷第33頁）。足證被告甲○○係與丙○○及「
    阿德」之男子3人就藍素香之醫療糾紛，至丁○○診所找告
    訴人之事實。而被告甲○○雖未出言恐嚇，但其等進入診療
    室後，即將護士朱婉君及病患趕出，且參酌被告丙○○要被
    告甲○○及「阿德」記住告訴人長相等情（見警卷第26頁反
    面、第30頁反面），足證與被告甲○○與丙○○有共同恐嚇
    之犯意聯絡甚明。
  (六)綜上所述，被告3人所辯均不可採信。本件事證明確，被告
    犯行應堪認定。
三、論罪科刑部分：
  (一)法律變更之適用：
    被告3人行為後，刑法第305條法條固未修正，其法定刑罰金
    刑部分，依刑法施行法第1條之1規定，雖改以新台幣為罰金
    之單位並提高30倍，惟因修正前之罰金單位為銀元，與新台
    幣之折算比例為3比1，又因前刑法分則有關條文罰金之倍數
    亦經修正前罰金罰鍰提高標準條例提高為10倍，就罰金之最
    高額而言，實與修正前罰金之最高額相同，惟罰金之最低額
    部分，因刑法第33條第5款亦於95年7月1日修正施行，罰金
    最低額亦提高為新台幣1000元以上，並以百元為單位，因而
    以修正前之規定較有利於被告。
  (二)法律修正之說明：
    (1)刑法第28條之條文內容，雖由「二人以上共同實施犯罪之
      行為者，皆為正犯」，修正為「二人以上共同實行犯罪之
      行為者，皆為正犯」。然本件被告三人就刑法第28條不論
      依修正前後之規定，均成立共同正犯，並無有利或不利之
      影響，自毋庸比較新舊法，逕適用裁判時法。
    (2)易科罰金部分，95年7月1日修正公布施行之刑法刪除「因
      身體、教育、職業、家庭之關係或其他正當事由，執行顯
      有困難者」之要件，並將易科罰金之折算標準，由原配合
      罰金罰鍰提高標準條例第2條規定之銀元100元至銀元300
      元折算1日，提高為新臺幣1千元、2千元或3千元折算1日
      ，比較新舊法結果，自以修正前之規定有利於被告。
  (三)核被告3人所為，均係犯刑法第305條之恐嚇危害安全罪。按
    共同正犯之意思聯絡，原不以數人間直接發生者為限，即有
    間接之聯絡者，亦包括在內。如甲分別邀約乙、丙犯罪，雖
    乙、丙間彼此並無直接之聯絡，亦無礙於其為共同正犯之成
    立（最高法院77年台上字第2135號判例參照）。本件被告乙○○將丁○○住處照片交予被告丙○○以為恐嚇丁○○之用
    ，另被告丙○○則邀被告甲○○及「阿德」共同前往丁○○
    診所恐嚇丁○○，則依上開判例說明，被告3人與綽號「阿
    德」之成年男子就恐嚇犯行，有犯意聯絡及行為分擔，均為
    共同正犯。本件被告3人上開犯罪時間在96年4月24日以前，
    其所犯之罪合於中華民國96年罪犯減刑條例第2條第1項第3
    款之規定，應予減其宣告刑2分之1。
四、原審以被告3人事證明確，予以論罪科刑，固非無見，惟中
    華民國96年罪犯減刑條例業於96年7月4日修正公布，並於同
    年月16日施行，被告等所犯，合於該減刑條例之規定，原審
    未及審酌，自有未洽；另易刑處分之規定，應依刑法第2條
    第1項之規定，適用最有利於被告之法律，並不在綜合被告
    全部罪刑而為比較適用之範圍內（最高法院96年度台上字第
    2233號判決參照），原予以綜合比較適用，亦有未合。爰審
    酌被告乙○○係高中畢業、被告丙○○及甲○○均為國中肄
    業之智識程度，被告3人因藍素香之醫療糾紛，不思以合法
    方式解決，竟以恐嚇之方式，要告訴人與藍素香解決醫療糾
    紛，及被告3人犯罪之手段、造成之危險與損害，丙○○、
    甲○○雖坦承犯行、及乙○○事後更飾詞否認犯行，且迄未
    取得告訴人之諒解，犯後態度不佳等一切情狀，分別量處如
    主文第二項所示之刑及減得之刑，並均諭知易科罰金之折算
    標準。
據上論斷，應依刑事訴訟法第369條第1項前段、第364條、第299
條第1項前段、刑法第2條第1項前段、第28條、第305條、修正前
刑法第41條第1項前段、刑法施行法第1條之1、修正前罰金罰鍰
提高標準條例第2條、現行法規所定貨幣單位折算新臺幣條例第2
條、中華民國96年罪犯減刑條例第2條第1項第3款、第7條，判決
如主文。
本案經檢察官曾忠己到庭執行職務。
中　　華　　民　　國　　96　　年　　9 　　月　　6 　　日
　　　　　　　　　刑事第十九庭  審判長法　官　尤豐彥
　　　　　　　　　　　　　　　　　　  法　官  黃金富
　　　　　　　　　　　　　　　　　　  法　官  魏新國
以上正本證明與原本無異。
不得上訴。
                                      書記官　陳玉珍
中　　華　　民　　國　　96　　年　　9 　　月　　6 　　日
附錄：本案論罪科刑法條全文
中華民國刑法第305條：
以加害生命、身體、自由、名譽、財產之事，恐嚇他人致生危害
於安全者，處二年以下有期徒刑、拘役或三百元以下罰金。
